【裁判字號】    97,台上,2451
【裁判日期】    970605
【裁判案由】    違反毒品危害防制條例
【裁判全文】
最高法院刑事判決            九十七年度台上字第二四五一號
上  訴  人  甲○○
選任辯護人  江信賢律師
            曾靖雯律師
            熊家興律師
上  訴  人  丙○○
選任辯護人  楊惠雯律師
上  訴  人  乙○○
                    （
上列上訴人等因違反毒品危害防制條例案件，不服台灣高等法院
台南分院中華民國九十七年三月二十五日第二審判決（九十六年
度上訴字第一０四九號，起訴案號：台灣台南地方法院檢察署九
十六年度偵字第二五六二、三三０七號），提起上訴，本院判決
如下：
    主  文
原判決撤銷，發回台灣高等法院台南分院。
    理  由
本件原判決認定上訴人甲○○、乙○○明知海洛因屬毒品危害防
制條例第二條第二項第一款所定之第一級毒品，不得非法持有、
運輸、販賣，且係行政院依懲治走私條例第二條第四項公告「管
制物品項目及其數額」甲項第四款所列之管制進口物品，未經許
可，不得運輸進入台灣地區。甲○○與乙○○於民國九十五年十
一月間，共同基於意圖營利販賣第一級毒品海洛因之犯意聯絡，
決議由乙○○至越南購買海洛因後以郵寄方式送回台灣，再由甲
○○出面領取之方式，運輸海洛因入台灣販賣。甲○○為避免遭
查緝，乃以「吳登義」為收貨人及其住處對面無人居住之空屋住
址「台南縣永康市○○路七二七巷四八號」為收貨地等資料交予
乙○○進行寄送事宜。因甲○○、乙○○二人均無購買海洛因之
資金，乙○○遂於同年十二月間以赴越南遊玩及發展二手機車生
意為由邀約林昆儀（業經第一審判決罪刑確定）商議，提議自越
南以快遞寄送海洛因回台之方式賺取不法利益，邀林昆儀參與，
林昆儀遂基於共同販賣、運輸、走私海洛因之犯意而參與並負責
出資，乙○○乃將收貨人、地等資料交予林昆儀譯成英文，以利
在越南郵寄時填載。乙○○於九十六年一月五日先行搭機至越南
接洽藥頭，聯繫與其有上開犯意聯絡之真實姓名、年籍均不詳綽
號「阿龍」之成年男子為其接洽購買海洛因等事宜。嗣乙○○自
越南與甲○○聯繫，表示其無法判斷海洛因之優劣及價格，甲○
○乃聯繫上訴人丙○○，除詢問有關海洛因之行情，告知乙○○
已至越南購買毒品並要以郵寄方式寄回台灣外，並請丙○○聯繫
乙○○以教導其有關海洛因品質之優劣及行情等事宜。丙○○遂
基於幫助運輸及私運進口管制物品海洛因回台販賣之犯意，於同
年月十二日聯繫乙○○，並教導有關海洛因之顏色、氣味及價格
等事宜。林昆儀於同年月十日搭機到越南後與乙○○聯絡，交付
現金新台幣四萬六千元作為購買海洛因之用。嗣綽號「阿龍」者
向不詳姓名之藥頭購得海洛因後，由乙○○與林昆儀一同包裝與
寄送事宜，再由綽號「阿龍」者將該包裹持至快遞業者寄送，乙
○○及林昆儀則分別搭機返台。乙○○返台後在機場遭警攔檢，
甲○○因恐遭查獲而未前往領取包裹。嗣經警循線查獲等情。因
而撤銷第一審關於上訴人甲○○、乙○○、丙○○部分所為科刑
之判決，改判依想像競合犯之規定，仍從一重論處甲○○共同販
賣第一級毒品（累犯）罪刑（處有期徒刑十八年）；乙○○共同
販賣第一級毒品罪刑（處有期徒刑十六年）；丙○○幫助販賣第
一級毒品罪刑（處有期徒刑七年六月）。固非無見。
惟查：(一)、刑法第五十五條之想像競合犯，係行為人基於一個犯
意，實行一個犯罪行為，並侵害數個法益，而該當於數個犯罪構
成要件，成立數個獨立罪名，本質上為數罪，但僅依其中最重之
罪加以處斷。依原判決認定之事實，乙○○與甲○○共同意圖販
賣第一級毒品海洛因營利，由乙○○聯繫綽號「阿龍」者向不詳
姓名之藥頭購得海洛因後，由乙○○與林昆儀一同包裝與寄送事
宜，再由綽號「阿龍」者將該包裹持至快遞業者寄送回台等情，
如果無訛，乙○○之行為，似為販賣毒品與運輸毒品二個行為。
原判決卻認乙○○一行為而觸犯二罪名，而依想像競合犯論處，
自有適用法則不當之違法。(二)、有罪之判決書，須將法院依職權
認定之犯罪事實詳記於事實欄，然後於理由內逐一說明其憑以認
定之證據，使事實與理由兩相一致，始稱適法；倘若事實已有記
載，而理由論證未臻周全，或理由說明與事實記載或卷內證據資
料，不相符合互生齟齬，均屬判決理由矛盾之違法，按諸刑事訴
訟法第三百七十九條第十四款後段規定，為判決當然違背法令，
足以構成撤銷之原因。原判決理由記載甲○○、乙○○與林昆儀
等人共謀至越南購買第一級毒品運輸回台「販售」圖利，及將第
一級毒品海洛因藏放置包裹內之保養品罐內而私運送至台灣，與
丙○○基於幫助之犯意為上開之犯罪事實，業據乙○○於偵訊時
（見偵卷第二十七至二十九頁）坦承在卷（見原判決第八頁第二
至三行），然詳閱偵字第二五六二號偵查卷第二十七至二十九頁
，乙○○則完全否認與甲○○計畫至越南購買海洛因郵寄回台之
事實，原判決認定此部分之事實，與卷內證據資料不符，有判決
理由矛盾之違法。(三)、毒品危害防制條例所謂販賣毒品罪，不以
販入後復行賣出為必要，只要以營利為目的，將毒品販入或賣出
，有一於此，其販賣毒品之犯罪即告完成。故行為人於販入毒品
之初，是否有轉行賣出營利之意圖，攸關該罪成立與否之認定，
事實審法院對於此項主觀意圖之有無，自應詳予調查認定，並於
判決內說明其所憑之證據及認定之理由，始為適法。原判決事實
欄雖記載：甲○○與乙○○二人共同基於意圖營利販賣第一級毒
品海洛因之犯意聯絡（見原判決第二頁倒數第二至三行），但就
甲○○、乙○○二人主觀上如何具有營利意圖？究於何時謀議於
販入後再轉行賣出？並未明確認定，詳細記載，已有未合。且甲
○○、乙○○二人均矢口否認有共同基於營利之意圖，原判決未
於理由內詳析論述究憑何積極證據，足以證明甲○○、乙○○二
人確基於營利之意圖而販入上開毒品，自有判決理由欠備之違誤
。以上，或為上訴意旨所指摘，或係本院得依職權調查之事項，
應認原判決有發回更審之原因。本件檢察官起訴書漏載毒品危害
防制條例第四條第一項販賣第一級毒品罪，原判決誤援引刑事訴
訟法第三百條變更起訴法條，更審時宜注意及之。
據上論結，應依刑事訴訟法第三百九十七條、第四百零一條，判
決如主文。
中    華    民    國  九十七  年    六    月    五    日
                      最高法院刑事第十二庭
                          審判長法官  石  木  欽
                                法官  陳  世  淙
                                法官  洪  佳  濱
                                法官  林  俊  益
                                法官  張  祺  祥
      本件正本證明與原本無異
                                      書  記  官
中    華    民    國  九十七  年    六    月   十七   日
                                                      K


司法院資訊處製作；財團法人民間司法改革基金會備份。
